ACORDAO-COMPLETO-2487057

ACÓRDÃO 8889/2021 ATA 22/2021 - PRIMEIRA CÂMARA

VISTOS, relatados e discutidos estes autos que tratam de atos de concessão de pensão militar emitidos pelo Comando da Marinha;
ACORDAM os Ministros do Tribunal de Contas da União, reunidos em Sessão da 1ª Câmara, nos termos dos arts. 71, inciso III, da Constituição Federal, 1º, inciso V, e 39, inciso II, da Lei 8.443/1992 e 260, § 1º, do RITCU e ante as razões expostas pelo Relator, em:
9.1. considerar ilegais os atos de concessão de pensão militar instituídos por Antônio Inácio Felipe (e-pessoal 84414/2020) , João Moura (e-pessoal 87385/2020) , João Azevedo Moura (e-pessoal 88461/2020) , Jair Medeiros (e-pessoal 89318/2020) e Antônio Aderbal de Souza Gomes (e-pessoal 89717/2020) , e negar-lhes o registro;  
9.2. dispensar a devolução dos valores indevidamente recebidos até a data da ciência, pelo Comando da Marinha, do presente acórdão, com base no Enunciado 106 da Súmula da Jurisprudência do TCU;
9.2.2. determinar ao Comando da Marinha que:
9.2.2.1. faça cessar os pagamentos decorrentes dos atos impugnados, comunicando ao TCU, no prazo de 15 (quinze) dias, as providências adotadas, nos termos do art. 262, caput, do Regimento Interno do TCU, do art. 8º, caput, da Resolução-TCU 206/2007 e do art. 19, caput, da Instrução Normativa-TCU 78/2018;
9.2.2.2. proceda à regularização dos soldos que servem de base de cálculo para os proventos das pensões militares consideradas ilegais;
9.2.2.3. emita novos atos de pensão militar, livres das irregularidades apontadas, submetendo-os ao TCU, no prazo de 30 (trinta) dias, consoante os arts. 262, § 2º, do Regimento Interno do TCU e 19, § 3º, da Instrução Normativa TCU 78/2018;
9.2.2.4. esclareça à Sra. Francisca Marcelino Medeiros quanto ao direito de opção pelos benefícios legalmente acumuláveis, já que, nos termos do art. 29, inciso II, da Lei 3.765/1960, só é permitida a acumulação de uma pensão militar com outro benefício oriundo de outro regime;
9.2.2.5. informe aos interessados nos atos tidos por ilegais que, no caso de não provimento de recursos eventualmente interpostos, deverão ser repostos os valores recebidos após a ciência deste acórdão pelo Comando da Marinha; e
9.2.2.6. comunique imediatamente aos interessados o teor do presente acórdão, encaminhando ao TCU, no prazo de 30 (trinta) dias, comprovante das respectivas datas de ciência, nos termos do art. 4º, § 3º, da Resolução-TCU 170/2004.

Atos concessão de pensão militar emitidos pelo Comando da Marinha. Apreciação para fins de registro.

Primeira Câmara

Comando da Marinha.

3. Interessados: Francisca Marcelino Medeiros (XXX.664.594-XX); Francisca Pereira da Costa Moura (XXX.555.111-XX); Humberto de Oliveira Moura (XXX.581.347-XX); Maria Dalva Gomes Mateus (XXX.467.205-XX); Maria Ednalva de Oliveira Gomes (XXX.320.795-XX); Maria de Fatima Beserra da Costa (XXX.096.567-XX); Rita Maria de Oliveira Gomes (XXX.934.515-XX); Simone Aparecida de Oliveira Moura (XXX.234.301-XX); Telma da Rocha Felipe (XXX.833.997-XX).

Jorge Oliveira.

13.1. Ministros presentes: Walton Alencar Rodrigues (Presidente), Benjamin Zymler, Vital do Rêgo (Relator) e Jorge Oliveira.
13.2. Ministro que alegou impedimento na Sessão: Jorge Oliveira.
13.3. Ministros-Substitutos presentes: Augusto Sherman Cavalcanti e Weder de Oliveira.

VITAL DO RÊGO

Adoto como relatório, o parecer emitido no âmbito do Ministério Público junto ao TCU, representado nos autos pelo Procurador, Dr. Rodrigo Medeiros de Lima (peça 12) , a seguir transcrito:
Trata-se da análise de cinco atos de pensão militar emitidos pelo Ministério da Defesa - Comando da Marinha.
2.	Após análise dos atos, a Sefip propôs a legalidade e registro do ato de Antônio Inácio Felipe, e a ilegalidade e negativa de registro dos atos de João Moura, João Azevedo Moura, Jair Medeiros e Antônio Aderbal de Souza, uma vez que as concessões afrontam dispositivos da Lei 6.880/1980 e a jurisprudência do TCU (peça 9, p. 4-5) .
3.	Desde logo, este representante do Ministério Público de Contas da União anui à proposta da unidade técnica, exceto em relação ao ato à peça 3, pelos motivos a seguir expostos.
4.	O referido ato trata da pensão militar instituída por Antônio Inácio Felipe em benefício da viúva Telma da Rocha Felipe. O ex-militar ocupava na ativa o posto de Suboficial e foi transferido para a reserva remunerada contando com mais de 35 anos de serviço. Em razão disso, os proventos da reserva passaram a ser calculados tendo por referência o posto de Segundo Tenente, com fundamento no art. 50, inciso II, da Lei 6.880/1980. Consta do ato que a reforma inicial ocorreu em 30/6/1990.
5.	Há no Sisac/e-Pessoal um ato de alteração da reforma do ex-militar com vigência em 13/7/2006 emitido para alterar o fundamento legal da concessão e conceder proventos calculados com base no posto de Primeiro Tenente, em razão de incapacidade definitiva (peça 11) .
6.	Por meio do Acórdão 2.225/2019, da relatoria do Ministro Benjamin Zymler, o Plenário do Tribunal firmou o entendimento de que não há embasamento legal para o cálculo dos proventos de reforma tendo por referência dois postos acima daquele ostentado pelo militar na atividade, tampouco para a majoração do posto de referência do militar já reformado.
7.	A Lei 6.880/1980 trata do tema em seus artigos 50, 108 e 110. Da leitura desses dispositivos, observa-se que o benefício de "proventos calculados sobre o posto hierárquico imediato", seja em consequência de transferência para a inatividade contando com mais de 30 anos de serviço, conforme dispõe o art. 50 da Lei 6.880/1980, seja pelo motivo de o militar ter sido considerado inválido para o serviço militar, conforme art. 110 da mesma lei, somente pode ser calculado com base no soldo correspondente ao grau hierárquico imediato ao que possuir ou que possuía na ativa. E, como dito acima, tal benefício não alcança militar já reformado.
8.	É nesse sentido a jurisprudência do Superior Tribunal de Justiça (grifos inseridos) :
ADMINISTRATIVO. MILITAR. REFORMA. ALTERAÇÃO DE BENEFÍCIO. INCAPACIDADE SUPERVENIENTE. ART. 110, § 1º C/C ART. 108, V, DA LEI 6.880/80. MILITARES DA ATIVA OU RESERVA REMUNERADA. RESTRIÇÃO. MILITAR JÁ REFORMADO. IMPOSSIBILIDADE. 
1. A reforma do militar com a remuneração calculada com base no soldo correspondente ao grau hierárquico imediato ao que possuir ou que possuía na ativa, nos termos do art. 110, § 1º, c/c o art. 108, V, da Lei 6.880/80, restringe-se aos militares da ativa ou reserva remunerada, na exata disposição do caput do art. 110, não sendo possível a concessão de tal benesse àqueles militares já reformados. 
2. Recurso especial não provido. (REsp 1.340.075/CE, Rel. Min. Castro Meira, Segunda Turma, julgado em 9/4/2013, DJe de 15/4/2013) 
9.	No caso concreto, as informações do ato à peça 3 e o ato de alteração da reforma inserto à peça 11, não deixam dúvidas de que o instituidor obteve melhorias em seus proventos em dois graus hierárquicos superiores ao ocupado na ativa, alcançando militar já reformado, em desacordo com a citada legislação de regência, com o entendimento do Tribunal firmado no Acórdão 2225/2019-TCU-Plenário e com a jurisprudência do STJ.
10. Ante o exposto, opinamos pela ilegalidade e negativa de registro do ato de pensão militar instituída por Antônio Inácio Felipe (peça 3) .
11.	Registra-se, por fim, que o referido ato foi enviado ao TCU em 9/2/2021, de modo que pode ser apreciado, uma vez que ainda não houve o decurso do prazo de cinco anos fixado pelo Supremo Tribunal Federal (STF) , no âmbito do Recurso Extraordinário (RE) 636.553, para a apreciação dos atos sujeitos a registro, contados da chegada dos atos ao Tribunal.
Eis o Relatório.

não há.

Procurador Rodrigo Medeiros de Lima.

PENSÃO MILITAR. MELHORIA DE PROVENTOS NA REFORMA ASSOCIADA AO RECONHECIMENTO DE INVALIDEZ DE INSTITUIDOR ENTÃO JÁ REFORMADO. AUSÊNCIA DE PREVISÃO LEGAL PARA A CONCESSÃO DA VANTAGEM FIXADA NO ART. 110 DA LEI 6.880/1980 A MILITAR REFORMADO OU PARA A CUMULAÇÃO DO ACRÉSCIMO COM A VANTAGEM PREVISTA NO ART. 50, INCISO II, DA NORMA. ACUMULAÇÃO DE PENSÃO MILITAR COM OUTROS DOIS BENEFÍCIOS CUSTEADOS PELOS COFRES PÚBLICOS, EM DESACORDO COM A RESTRIÇÃO ESTABELECIDA PELO ART. 29, INCISO II, DA LEI 3.765/1960. IRREGULARIDADES QUE SE COMUNICAM PARA A PENSÃO MILITAR. ILEGALIDADE DOS ATOS. NEGATIVA DE REGISTRO. DETERMINAÇÕES.

PENSÃO MILITAR (PMIL)

Secretaria de Fiscalização de Integridade de Atos e Pagamentos de Pessoal e de Benefícios Sociais (Sefip).

Trata-se de atos de concessão de pensão militar emitidos pelo Comando da Marinha e instituídos pelos ex-militares Antônio Inácio Felipe, João Moura, João Azevedo Moura, Jair Medeiros e Antônio Aderbal de Souza Gomes. 
A Secretaria de Fiscalização de Integridade de Atos e Pagamentos de Pessoal e de Benefícios Sociais (Sefip) , na instrução de peça 9, propõe considerar legal o ato de concessão de pensão militar instituído por Antônio Inácio Felipe. 
Por outro lado, a unidade técnica sugere negar registro às concessões instituídas pelos ex-militares João Moura, João Azevedo Moura e Antônio Aderbal de Souza Gomes. Isso porque esses instituidores foram reformados inicialmente por idade e, posteriormente, foram novamente reformados, desta feita por incapacidade/invalidez, situação que lhes proporcionou majoração indevida de proventos em um posto/graduação acima, sem que exista autorização legal para tanto.
Quanto ao ato instituído por Jair Medeiros, a unidade técnica propõe considerá-lo ilegal em razão de a beneficiária Francisca Marcelino Medeiros acumular três benefícios: uma pensão por morte, uma aposentadoria por invalidez e uma pensão militar, em desacordo com o art. 29 da Lei 3.765/1960. 
 O Ministério Público junto ao TCU, no parecer de peça 12, ratificou a proposta formulada pela Sefip, com exceção do ato instituído por Antônio Inácio Felipe. Segundo o Ministério Público de Contas, o referido instituidor também foi reformado inicialmente por idade e, posteriormente, novamente reformado, por incapacidade, situação que lhe proporcionou majoração indevida de proventos em um posto/graduação acima.
II
Registro minha concordância com a proposta formulada pela unidade técnica, com exceção das conclusões formuladas para o ato instituído por Antônio Inácio Felipe, em que acompanho o parecer do Ministério Público de Contas.
No que diz respeito às pensões militares instituídas por Antônio Inácio Felipe, João Moura, João Azevedo Moura, Antônio Aderbal de Souza Gomes, incluindo o ex-militar Jair Medeiros (embora não observado nos pareceres precedentes) , verifico que todas elas contemplam majoração irregular de proventos na reforma dos respectivos instituidores. A tabela a seguir resume a situação das concessões em análise: 
	Instituidor
 (ato e-Pessoal) 
	BASE DE CÁLCULO DOS PROVENTOS

		Posto/Grad. na ativa
	Posto/Grad.
da reforma inicial por impedimento de idade
	Posto/Grad. da reforma (alteração) por incapacidade
 (majoração irregular) 
	Posto/Grad.
Concedido na Pensão Militar
	Posto/Grad.
Correto na Pensão Militar

	Antônio Inácio Felipe (84414/2020) 
	Suboficial
	2º Tenente
	1º Tenente
	1º Tenente
	2º Tenente

	João Moura (87385/2020) 
	3º Sargento
	2º Sargento
	2º Tenente
	2º Tenente
	2º Sargento

	João Azevedo Moura (88461/2020) 
	3º Sargento
	2º Sargento
	2º Tenente
	2º Tenente
	2º Sargento

	Antônio Aderbal de Souza Gomes (89717/2020) 
	Suboficial
	2º Tenente
	1º Tenente
	Capitão Tenente (*) 
	1º Tenente

	Jair Medeiros
 (89318/2020) 
	Cabo
	Cabo
	3º Sargento
	3º Sargento
	Cabo

	 (*) Houve recolhimento pelo instituidor da pensão para um posto acima.

No entanto, para situações como as destacadas na tabela, observo que esta Corte de Contas, a partir da prolação do Acórdão 2225/2019-TCU-Plenário, da relatoria do Min. Benjamin Zymler, passou a entender que não há previsão legal para extensão da vantagem estabelecida no art. 110 da Lei 6.880/1980 a militares já reformados: 
ATOS DE REFORMA. ALTERAÇÃO DE UMA DAS CONCESSÕES PARA ELEVAÇÃO, EM UM GRAU HIERÁRQUICO, DO POSTO SOBRE O QUAL CALCULADOS OS PROVENTOS DO INATIVO, EM FACE DA SUPERVENIÊNCIA DE INVALIDEZ PERMANENTE DECORRENTE DE DOENÇA ESPECIFICADA EM LEI. MILITAR ANTERIORMENTE REFORMADO COM PROVENTOS JÁ CALCULADOS SOBRE O POSTO HIERÁRQUICO SUPERIOR, POR TEMPO DE SERVIÇO. AUSÊNCIA DE PREVISÃO LEGAL PARA EXTENSÃO DA VANTAGEM ESTABELECIDA NO ART. 110 DA LEI 6.880/1980 A MILITARES JÁ REFORMADOS, BEM COMO PARA O ACRÉSCIMO DE DOIS POSTOS NO CÁLCULO DOS PROVENTOS. NEGATIVA DE REGISTRO. DETERMINAÇÕES. LEGALIDADE E REGISTRO DAS DEMAIS CONCESSÕES. (destaque acrescido) .
No que diz respeito à pensão instituída por Jair Medeiros, consoante mencionou a Sefip, há ainda, outra irregularidade que macula a concessão. É que a beneficiária Francisca Marcelino Medeiros acumula, além da pensão militar em epígrafe, outros dois benefícios vinculados ao INSS, a saber:
Pensão por morte previdenciária - benefício: 1414793976
Aposentadoria por invalidez - benefício: 0763986615
Nessa situação, o benefício decorrente da pensão militar instituída por Jair Medeiros em favor de Francisca Marcelino Medeiros fere a prescrição literal contida no art. 29, inciso II, da Lei 3.765/1960 (Lei de Pensões Militares) , in verbis:
Art. 29. É permitida a acumulação:
I - de uma pensão militar com proventos de disponibilidade, reforma, vencimentos ou aposentadoria;
II - de uma pensão militar com a de outro regime, observado o disposto no art. 37, inciso XI, da Constituição Federal.
Observo que esta Corte de Contas tem entendimento consolidado no sentido da impossibilidade de acumulação de pensão militar com dois ou mais benefícios. Nesse sentido, entre outros, os Acórdãos 1.721/2020 e 646/2020, ambos da 1ª Câmara e os Acórdãos 8.721/2017 e 10.142/2017, ambos da 2ª Câmara.
Diante do que restou brevemente demonstrado e considerando que o ato de pensão militar é distinto do ato de concessão de reforma dele derivado, as pensões militares instituídas por Antônio Inácio Felipe, João Moura, João Azevedo Moura, Jair Medeiros e Antônio Aderbal de Souza Gomes não reúnem condições para receber a chancela da legalidade. Nada obstante, cabe determinação para que o Comando da Marinha proceda à correção dos soldos que servem de base de cálculo para os proventos das pensões militares mencionadas. Ademais, cabe esclarecer à Sra. Francisca Marcelino Medeiros quanto ao direito de opção pelos benefícios legalmente acumuláveis, já que, nos termos do art. 29, inciso II, da Lei 3.765/1960, só é permitida a acumulação de uma pensão militar com outro benefício oriundo de outro regime.
 	Ante o exposto, VOTO para que seja adotada a minuta de acórdão que ora trago ao exame deste Colegiado.
TCU, Sala das Sessões Ministro Luciano Brandão Alves de Souza, em 29 de junho de 2021.
Ministro VITAL DO RÊGO 
Relator